【裁判字號】    98,上易,1921
【裁判日期】    980831
【裁判案由】    詐欺
【裁判全文】
臺灣高等法院刑事判決                98年度上易字第1921號
上  訴  人
即  被  告  甲○○
                    國民
上列上訴人因詐欺案件，不服臺灣基隆地方法院98年度易字第25
5號，中華民國98年6月29日第一審判決（起訴案號：臺灣基隆地
方法院檢察署98年度偵字第1439號），提起上訴，本院判決如下
：
    主  文
上訴駁回。
    理  由
一、依刑事訴訟法第350條、第361條、第362條、第367條規定，
    不服地方法院之第一審判決而上訴者，須提出上訴書狀，並
    應敘明具體理由，為上訴必備之程式；其所提出之書狀未敘
    述上訴理由，或僅曾以言詞陳述上訴理由者，均應於上訴期
    間屆滿後20日內補提理由書於第一審法院。第一審法院經形
    式審查，認逾期未補提上訴理由者，應定期間先命補正，逾
    期未補正者，為上訴不合法律上之程式，應以裁定駁回。倘
    已提出上訴理由，但所提非屬具體理由者，則由第二審法院
    以上訴不合法律上之程式，判決駁回。而所謂具體理由，必
    係依據卷內既有訴訟資料或提出新事證，指摘或表明第一審
    判決有何採證認事、用法或量刑等足以影響判決本旨之不當
    或違法，而構成應予撤銷之具體事由，始克當之（例如：依
    憑證據法則具體指出所採證據何以不據證據能力，或依憑卷
    證資料，明確指出所為證據證明力之判斷如何違背經驗、論
    理法則）；倘僅泛言原判決認定事實錯誤、違背法令、量刑
    失之過重過輕微，而未依上揭意旨指出具體事由，或形式上
    雖已指出具體事由，然該事由縱使屬實，亦不足以認為原判
    決有何不當或違法者（例如：對不具有調查必要性之證據，
    法院未依聲請調查亦未說明理由，或援用證據不當，但除去
    該證據仍應為同一事實之認定），皆難謂係具體理由，俾與
    第二審上訴制度旨在請求第二審法院撤銷、變更第一審不當
    或違法之判決，以實現個案救濟之立法目的相契合，並節制
    濫行上訴（最高法院97年度台上字第892號決參照）。又觀
    諸刑事訴訟法第361條修正之立法說明三，謂「原審法院對
    上訴書狀有無記載理由，應為形式上之審查，認有欠缺，且
    未據上訴人自行補正者，應定期間先命補正，爰於第三項後
    段明定。至上訴理由是否具體，係第二審法院審查範圍，不
    在命補正之列」，故修正後該規定所指應由第一審法院先命
    補正之「上訴書狀未敘述理由」，係指上訴書狀僅聲明對原
    判決不服，就不服理由未為任何敘述，自形式上觀察，可認
    係未提出上訴理由之情形而言，若上訴書狀對不服之理由已
    有所敘述，僅敘述不具體者，究有別於「未敘述理由」，自
    不生應依該規定命補正之問題。同此旨趣，刑事訴訟法第36
    7條增列為不合法情形之「上訴書狀未敘述理由」者，亦應
    採相同解釋。又上訴書狀已敘述上訴理由，但所述不「具體
    」者，雖非「上訴書狀未敘述理由」一語涵攝之範圍，然既
    不符合「上訴書狀應敘述『具體』理由」之規定，仍屬上訴
    「不合法律上之程式」，且依上開立法說明，此類不合法，
    不在得補正之列，法院自毋庸命補正；而由第二審法院逕認
    上訴不合法，以判決駁回（最高法院97年度台上字第892號
    、第3599號、第3889號判決參照）。
二、本件原判決認定上訴人即被告甲○○明知將自己所開立之金
    融帳戶存摺、印章、提款卡（含密碼）交予他人使用，極有
    可能供不法詐欺集團利用，而成為他人詐欺取財犯罪之工具
    ，竟仍不違背其本意，基於幫助詐欺取財之不確定故意，於
    民國97月3月9日前數日某時分，在不詳地點，將其所開立之
    彰化銀行東基隆分行帳戶（帳號00000000000000號，下稱系
    爭帳戶）之存摺、印章、提款卡（含密碼）交予真實姓名不
    詳之成年人。嗣該真實姓名不詳之成年人取得上開帳戶存摺
    、印章、提款卡（含密碼）後，即由真實姓名不詳詐欺集團
    之成年成員先於97年3月9日晚上9時許，撥打電話予被害人
    乙○○，佯稱係博客來網路書店客服人員，並表示因被害人
    乙○○前次網路購物於「7-11」便利商店出貨付款時，該店
    員工將條碼誤刷為分12期繳納，每期新台幣（下同）1,177
    元，因此博客來網路書店將由被害人乙○○授權扣款之郵局
    帳戶自動轉帳合計14,124元之金額，要被害人乙○○告知授
    權扣款之郵局金融卡背後之郵局客服專線電話，博客來網路
    書店將會傳真訂單資料至郵局客服中心，請郵局客服中心解
    除此項分期付款，被害人乙○○不疑，遂將郵局金融卡背後
    之郵局客服專線電話號碼0000000000告知電話中之詐欺集團
    成員。詎被害人乙○○旋於同日接獲顯示為「0000000000」
    之電話，佯稱係郵政總局客服中心「余主任」，並表示收到
    博客來網路書店傳真資料，倘被害人乙○○欲解除分期扣款
    設定，需至郵局之自動櫃員機設定解除密碼，致被害人乙○
    ○陷於錯誤，於同日晚上10時11分許，至台中市○○路與英
    才路交叉口之英才郵局，並依自稱「余主任」之人之電話指
    示操作自動櫃員機後，因被害人乙○○之郵局帳戶不足扣款
    ，自稱「余主任」之人乃又以電話指示被害人乙○○使用其
    他金融機構所核發之金融卡進入郵局所設置之自動櫃員機進
    行解除動作，被害人乙○○遂改用合作金庫銀行所核發之金
    融卡，並依自稱「余主任」之人之指示操作自動櫃員機，結
    果發現該帳戶遭轉出29,983元，經被害人乙○○質疑，自稱
    「余主任」乃於電話中繼續向被害人乙○○佯稱「29983」
    是解除的密碼，並即向被害人乙○○表示此次操作亦屬錯誤
    ，其所有合作金庫銀行帳戶即將遭凍結，要被害人乙○○將
    合作金庫銀行帳戶內之餘款全數領出，被害人乙○○不疑有
    他，又依指示領出55,000元，自稱「余主任」之人又稱系統
    出現問題，需操作彰化銀行之自動櫃員機，方可轉回先前轉
    出之29,983元，被害人乙○○便至臺中市○○路彰化銀行所
    設置之自動櫃員機，依自稱「余主任」之人之指示操作自動
    櫃員機，於同日晚上10時41分許，將55,000元存入上開上訴
    人之系爭帳戶內。該款項旋經詐欺集團不詳成年成員於翌日
    （10日），在桃園縣中壢市○○路95號全家便利商店之台新
    銀行所設置之自動櫃員機，提領一空。嗣被害人乙○○迄未
    收得匯出之款項，始知受騙等情，係以：上訴人即被告甲○
    ○固坦承系爭帳戶係由其親自設立之事實，然矢口否認有何
    幫助詐欺取財之犯行，並辯稱：系爭帳戶原置放於所使用之
    包包內，其將提款密碼「590205」寫在提款卡夾袋上，97年
    3月份發現遺失後，於97年3月10日打電話向銀行掛失，銀行
    電腦有其掛失紀錄，其並未將系爭帳戶交予詐騙集團使用，
    應係有人盜用系爭帳戶資料云云。經查：(一)上訴人自承系爭
    帳戶係由其親自設立，並有彰化銀行東基隆分行97年5月5日
    彰東基字第0970047號函暨上訴人開戶資料（0000000000000
    0）及所開立帳戶自開戶日至97年3月10日存款明細表1份可
    稽。(二)被害人乙○○遭詐欺集團施以詐術，提領其所有之存
    款55,000元，存入上開上訴人所設立之系爭帳戶內等情，亦
    據被害人乙○○於警詢時證述明確，並有彰化銀行自動櫃員
    機明細表（交易金額55,000元）等影本各1紙附卷可參。(三)
    上訴人雖辯稱系爭帳戶係遺失後遭人盜用云云，然查：1.上
    訴人就其上開系爭帳戶與其另設立之郵局及淡水一信帳戶資
    料（含存摺及印章）於遺失時是否共同放置在花色長方形皮
    包內，以及放置之位置，於偵查中、原審準備程序及審理時
    之供述，前後不一，已令人存疑，且衡情其所有之上開帳戶
    資料果放置一處，竟僅遺失系爭帳戶資料，顯與常情有違。
    2.上訴人固供稱：有向彰化銀行東基隆分行掛失系爭帳戶云
    云，然本件於偵查中經檢察官向彰化銀行東基隆分行函詢系
    爭帳戶資料有無掛失紀錄，據覆稱系爭帳戶並無掛失紀錄，
    有彰化銀行東基隆分行98年4月7日彰東基字第0980048號函
    暨附件1份在卷可憑，且經原審再次函詢彰化銀行東基隆分
    行，經該分行函覆以系爭帳戶電腦紀錄雖載有註銷日期「97
    年3月10日」，然該紀錄係因該分行於該日接獲警示帳戶通
    知後由經辦註銷該帳戶時連動註銷晶片金融卡之日期，而非
    客戶（即上訴人）所稱之掛失紀錄，亦有彰化銀行東基隆分
    行98年6月10日彰東基字第0980090號函暨附件金融卡狀態查
    詢1份附卷可查，足認上訴人並未向彰化銀行東基隆分行掛
    失系爭帳戶，則上訴人於帳戶遺失後竟未打電話向銀行掛失
    ，亦悖異一般人管理帳戶之常情。3.上訴人供稱「590205」
    係其農曆生日等語，則上訴人既係以其農曆生日為提款密碼
    ，自無將之寫在提款卡夾袋上之必要。且衡情被害人將款項
    存入系爭帳戶後，旋遭人提領一空等情，則系爭帳戶若非為
    詐欺正犯所能掌控，詐欺正犯焉能順利密集分次提領詐欺贓
    款？益徵上訴人辯稱系爭帳戶資料係遺失，且其將提款密碼
    寫在提款卡夾袋上，而遭人盜用云云，要屬虛偽不實。4.綜
    合上情以觀，堪認系爭帳戶資料並非遭竊，而係上訴人自行
    交予他人使用無疑。再參酌上訴人為成年男子，並非無社會
    經驗之人，就提供存摺、提款卡、密碼與不認識之人使用，
    將為他人作為詐欺犯罪之工具，而有幫助他人犯罪之可能，
    自難諉為不知，亦非全然無可預見，猶將之交付他人使用，
    嗣其帳戶果遭詐欺集團用以詐欺取財之用，顯然不違反其本
    意，是上訴人具有幫助詐欺取財之不確定故意，亦灼然甚明
    。又被害人遭詐騙之時間係在97年3月9日，且系爭帳戶存款
    往來明細表記載系爭帳戶在97年3月10日前最近一次交易時
    間係於96年12月31日，上訴人應係於97年3月9日前數日，在
    不詳地點，將系爭帳戶資料（包括存摺、提款卡、提款密碼
    等資料）交予詐欺集團成員分子使用。因認上訴人幫助詐欺
    取財犯行明確，論上訴人以幫助詐術罪，處有期徒刑3月，
    並諭知易科罰金之折算標準。已詳敘其認定上訴人犯罪事實
    之依據及憑以認定之理由，核無違法或不當之處。上訴意旨
    僅以：伊雖非聖人，但無犯罪紀錄也知道做人之本能，不會
    因金錢而犯此案。1、2年前所發生之事，不是任何人都記得
    一清二楚，而電視也常播法官、名人遭人冒用，是不是都有
    罪，伊雖提不出有利證據，但也不能讓揀到帳戶的人高興，
    這樣善良百姓不是一天到晚都要坐牢。本件已讓上訴人及小
    孩承受莫大之恥辱，請求法官還伊清白云云，並未依據卷內
    既有訴訟資料或提出新事證，指摘或表明原審判決有何不當
    或違法，而構成應予撤銷之具體事由，揆諸上開說明，自難
    謂已敘明具體理由。本件上訴不合法律上程式，爰不經言詞
    辯論，逕以判決駁回。
據上論斷，應依刑事訴訟法第367條前段、第372條，判決如主文
。
中    華    民    國    98    年    8     月    31    日
                  刑事第七庭  審判長法  官  陳晴教
                                    法  官  游紅桃
                                    法  官  楊智勝
以上正本證明與原本無異。
不得上訴。
                                    書記官  林桂玉
中    華    民    國    98    年    9     月    3     日


司法院資訊處製作；財團法人民間司法改革基金會備份。
